台灣高等法院民事判決　九十一年度上字第四一九號
　　　上　訴　人　甲○○
　　　被上訴人　　丙○○
　　　　　　　　　乙○○
右當事人間返還不當得利事件，上訴人對於中華民國九十一年四月九日臺灣板橋地方
法院九十年度訴字第一七九四號第一審判決提起上訴，本院判決如左：
    主    文
上訴駁回。
第二審訴訟費用由上訴人負擔。
    事    實
甲、上訴人方面：
  壹、聲明：
    一、原判決廢棄。
    二、被上訴人丙○○應給付上訴人新台幣（下同）一百一十萬三千七百四十三元
        ，及被上訴人乙○○應給付上訴人四十八萬二千九百七十六元，並均自民國
        九十年十二月六日起至清償日止，按年利率百分之五計算之利息。
    三、願供擔保清准宣告假執行。
  貳、陳述：除與原判決相同者茲引用外，補稱略以：
    一、八十四年三月一日股金分配協議書上「各人所得及付出明細」欄之記載，依
        該文義可知，乃指被上訴人乙○○、丙○○各應給付之金額，並不足以証明
        被上訴人所為系爭股金業已依協議書分配完畢之主張為真正，被上訴人等既
        主張已依系爭股金分配協議書給付完畢，則依民事訴訟法第二七七條規定，
        自應負舉証之責。
    二、本件屬合夥之結算及股金分配程序之事實行為，非法律行為，自無民法第九
        十條撤銷意思表示除斥期間之適用，
    三、按依股金分配協議書所載，「華中橋案」上訴人應得十四萬二千四百四十元
        ；「連城路案」及「連城案」中，上訴人應得分別為一百零三萬一千二百五
        十元、及七十二萬八千七百五十元；三者合計，上訴人應得為一百九十萬二
        千四百四十元。「華中橋案」因係重複分配，故扣除此部分之金額十四萬二
        千四百四十元後，上訴人實際應得金額仍為一百七十六萬元，惟股金分配協
        議書上「各人所得及付出明細」卻載為上訴人應得八十五萬四千三百五十三
        元。據此可知，股金分配協議書之計算實屬錯誤。甚且該八十五萬四千三百
        五十三元，又係將被上訴人乙○○應付之一百零一萬一千零四十八元、與被
        上訴人丙○○應付之五萬一千零七元相加後，減去訴外人曾義尚應得之五萬
        六千九百七十六元，再減去訴外人劉德欽應得之十五萬零七百二十六元後之
        餘額。另其計算方式亦違背常理，乃因斷無以被上訴人二人應付之金額，扣
        除曾義尚、劉德欽二人應得金額後之餘額，作為上訴人應得金額之理。依股
        金分配協議書所載，僅「連城路案（阿誠１５０萬由乙○○付出）」一項，
        上訴人分得即為一百零三萬一千二百五十元，但「各人所得及付出明細」項
        下，卻載為上訴人應得八十五萬四千三百五十三元，低於上述金額。二者相
        較，即足証明確屬計算錯誤。
    四、被上訴人於原審僅提出八十四年三月九日分配表一紙，其後被上訴人於原審
        再開辯論意旨狀所附之被証三，卻變為八十四年三月九日分配表影本二紙（
        即多出被証三第二紙），上述二紙影本之筆跡並不相同，且未經上訴人簽名
        足証為偽。依最高法院四十七年台上字第一七八四號判例意旨所示，被上訴
　　　　人即應負証明其所提分配表第二紙為真正之責。
    五、由歷次書狀可知，所有計算基礎均已公開，自非屬於動機錯誤。縱認非屬給
        付原因欠缺之不當得利，上訴人亦得撤銷此意思表示，上訴人且已於一年之
        期間內，要求被上訴人及訴外人劉德欽、曾義尚等人返還。
乙、被上訴人方面：
  壹、聲明：
    一、上訴駁回。
    二、第一審及第二審之訴訟費用由上訴人負擔。
    三、如受不利判決，被上訴人等願供擔保請准免予假執行。
  貳、陳述：除與原判決相同者茲引用外，補稱略以：
    一、上訴人未釋明八十四年三月一日協議「華中橋案」下盈餘總額如何計算，何
        以７８６６４７未扣林琴記案？原審被證三第二紙，係概算筆記，與系爭數
        額無關，原審依時間之經過以及雙方之證物認全案分配履行已畢即為正確無
        誤。
    二、上訴人雖舉陳「林琴記華中橋履行契約請求權金額明細」確認其上記載相關
        公式，惟查：
      (一)原證一第二紙應為「八十四年三月一日協議書」所無，此從上訴人原審原告
        證物「八十四年三月一日協議」數紙上下文比對被上訴人原審被證一即明。
      (二)前開明細以及上訴人九十年十一月十三日原審準備書狀內所述之算法，算法
        因人而異，被上訴人實在不知。
      (三)縱依上訴人所言為真正，上訴人撤銷錯誤之意思表示，因屬自己結算過失而
        依法不得撤銷，況早過了除斥期間亦屬無效之撤銷。
    三、被上訴人在八十四年三月結算之後已無與曾義尚來往；且依「八十四年三月
        九日分配表」上訴人與案外股東劉德欽各應再付（負）２１７‧０６萬元與
        （負）３３０‧２４萬元俱與被上訴人（正；收回）情形不同，自不得援用
        曾劉二人之情形。
    四、被上訴人乙○○雖有參加連城路案，但因上訴人藉林進於該地有徵收補償費
        未歸回勒索一五○萬元，惟被上訴人丙○○僅買林進在華中橋案之若干股份
        而無買林進在連城路案之股份，上訴人既主張徵收款係出自連城案，即與被
        上訴人丙○○無關。
    五、本案所有之協議均由兩造及其他股東親自簽名，原審被證二尚有公正之第三
        人二人見證簽名，並經見證人呂芳宗到庭證述屬實。
    理    由
一、上訴人起訴主張：(一)兩造及訴外人劉德欽、曾義尚於七十九年十二月間，合資興
    建「華中橋建築案」，其中被上訴人丙○○十一股、被上訴人乙○○四股、上訴
    人五股，訴外人劉德欽、曾義尚各二股，合計二十四股。於該建築案興建中，因
    訴外人林琴記違約，由上訴人代被上訴人及其餘合資人對林琴記為訴訟行為，經
    以原法院八十一年度民執字第一七○七號聲請對訴外人林琴記強制執行後，得款
    一百十三萬八千六百二十元，上訴人已全部交出計入公帳，以支付各項費用及按
    股分配於全體股東，惟於八十四年三月間全體合夥人結算簽訂「股金分配協議書
    」（下稱系爭協議書），時，上訴人誤以為其中之六十八萬三千七百十二元尚未
    交出，遂就此金額又依各人之股數計算各人應得之數額，並自上訴人應受分配之
    盈餘中扣除，致被上訴人丙○○多得款三十一萬三千三百六十八元、被上訴人乙
    ○○多得款十一萬三千九百五十二元；(二)上開「華中橋建築案」，兩造與訴外人
    劉德欽、曾義尚間原已於八十四年三月一日，同意分配予被上訴人之Ｃ棟一樓房
    屋，每坪作價二十四萬元，詎被上訴人丙○○無故將上訴人所分得上述房屋，改
    以每坪二十七萬元折計其總價，並自上訴人應分得之現金盈餘中扣除，上訴人因
    此少分得現金四十二萬六千元，而被上訴人丙○○則因此多分得四十二萬六千元
    ；(三)兩造等另集資於台北縣中和市○○路興建「中和連城路案」房屋，股數總計
    為八股，上訴人持股數為五．五股，其中部分土地因作為道路使用、而於七十八
    年間由政府徵收，嗣於八十四年三月一日協議，徵收款中之一百零六萬元應由被
    上訴人丙○○交出按股分配，經計算每股應分配十三萬二千五百元，上訴人計有
    五．五股，應分得七十二萬八千七百五十元，其餘三十六萬四千三百七十五元迄
    未給付；(四)依系爭協議書所載，上訴人應得八十五萬四千三百五十三元，惟被上
    訴人丙○○僅給付上訴人四十八萬五千三百二十九元，餘款三十六萬九千零二十
    四元被上訴人乙○○未給付。系爭協議書因上訴人之意思表示有錯誤，上訴人已
    撤銷系爭協議書之意思表示，則被上訴人丙○○自應返還訴外人林琴記違約案款
    三十一萬三千三百六十八元、「華中橋建築案」Ｃ棟一樓部分之四十二萬六千元
    、「中和連城路案」徵收補償款三十六萬四千三百七十五元，共計一百一十萬三
    千七百四十三元；被上訴人乙○○應返還訴外人林琴記違約案件款一萬三千九百
    五十二元及依系爭協議書尚未給付之三十六萬九千零二十四元，合計四十八萬二
    千九百七十六元。惟迭經催告，被上訴人等仍拒絕返還等情，爰基於不當得利及
    契約之法律關係，求為命被上訴人丙○○給付上訴人一百一十萬三千七百四十三
    元；命被上訴人乙○○返還款四十八萬二千九百七十六元及均自九十年十二月六
    日準備書續狀繕本送達翌日起至清償日止，按年利率百分之五計算之利息之判決
    。
    被上訴人丙○○、乙○○則以：(一)訴外人林琴記違約案係上訴人個人債務，與被
    上訴人無涉；(二)系爭協議書所載盈餘利潤之各該數字均為上訴人結算，縱使上訴
    人有意思表示錯誤，亦屬上訴人自己之重大過失，依法不得撤銷，何況顯已逾撤
    銷之一年除斥期間；(三)「華中橋建築案」當時全體股東均同意以每坪二十七萬元
    作價，並非上訴人所稱之每坪二十四萬元作價；(四)系爭協議書已載明全體股東間
    俱已分配股金完畢，縱有不足，亦由訴外人林進負責，非由被上訴人丙○○負責
    等語，資為抗辯。
二、上訴人主張兩造與訴外人劉德欽、曾義尚等人就「華中橋案」及「中和連城路案
    」案，合資興建房屋，兩造及訴外人劉德欽、曾義尚並於八十四年三月一日就前
    開合資興建房屋兩案簽訂系爭協議書分配之事實，業據提出系爭協議書影本一份
    為證，且被上訴人所不爭執，此部分事實，自堪信為真實。
三、上訴人又主張其就系爭協議書就「華中橋案」部分之意思表示有錯誤，上訴人已
    撤銷該意思表示，被上訴人丙○○、乙○○應將多分得之不當得利一百一十萬三
    千七百四十三元、一萬三千九百五十二元返還上訴人之事實，固據提出原法院民
    事執行處八十一年度民執廉字第一七○七號通知、華中橋現金帳節本、原法院七
    十五年度（全）字第一０六七號民事裁定、八十一年四月八日八十一年度民執廉
    字第一七０七號函、原法院民事執行處八十一年五月七日八十一年度民執廉字第
    一七０七號通知、國庫專戶存款支票、台灣省合作金庫各類存款分戶交易明細表
    、林琴記華中橋履行契約請求權金額明細計算、土地登記簿謄本、民事強制執行
    聲請狀、八十五年五月三十日大溪郵局第二０五號存證信函、丙○○所寄中和一
    支郵局第五八八號存證信函等件為證，惟為被上訴人所否認，並以前詞置辯。經
    查：
  (一)按「意思表示之內容有錯誤，或表意人若知其事情即不為意思表示者，表意人得
    將其意思表示撤銷之。但以其錯誤或不知事情，非由表意人自己之過失者為限。
    」「前二條之撤銷權，自意思表示後，經過一年而消滅。」民法第八十八條第一
    項、第九十條分別定有明文。
  (二)查系爭協議書係於八十四年三月一日由兩造與訴外人劉德欽、曾義尚所訂，其內
    容係就(1)「華中橋案」、(2)「連城路案〈阿誠（即林進）一百五十萬由乙○○付
    出〉」、(3)「連城案阿誠（即林進）積欠部分由丙○○預付」、(4)「連城案部分
    金一百五十萬元由乙○○付出」四大部分來計算並作分配，此有兩造所不爭執真
    正之系爭協議書一份在卷可稽（見本院卷第六一、六二頁）。
  (三)上訴人主張系爭協議書就「華中橋案」之結算有錯誤，先則稱：「我是八十七年
    三月九日以後我發現錯誤，有向被上訴人口頭表示，表示之時間是發現錯誤之後
    隔幾天。」（見原審卷第一三八頁）撤銷意思表示（見本院九十一年一月十日言
    詞辯論筆錄），嗣具狀更正稱：「上訴人係於八十四年三月初發現有情事後，立
    即告知被上訴人等並就該等部分為撤銷之表示．．．於八十五年五月三十日再以
    存證信函告知。」等語（見原審卷第一五四頁），復又改稱：「八十四年三月一
    日簽協議書，三月二日就發現錯誤」（見原審卷第二○四頁）先後所陳述之撤銷
    系爭協議書意思表示之時間不同，已難認上訴人於簽訂系爭協議書後之一年內向
    被上訴人為撤銷系爭協議書之意思表示。而上訴人所提出之證人即華中橋合建案
    之建商蔡昌淇亦證稱：不知道兩造如何分配協調的情形；不知道上訴人稱有計算
    錯誤寄存證信函給被上訴人等人之事等語（見原審卷第二○三頁），是上訴人對
    於其曾於系爭協議書簽訂後一年內曾向被上訴人表示撤銷意思表示，並未能舉證
    證明。而上訴人所提出之大溪郵局第二０五號存證信函及中和一支郵局第五八八
    號存證信函（見原審卷第一五六至一五八、一八二頁），雖可認上訴人曾向被上
　　訴人為撤銷系爭協議書意思表示，惟因該大溪郵局第二０五號存證信函係於八十
　　五年五月三十日所寄，亦早已超過協議書簽訂之後一年之除斥期間，依民法第九
　　十條之規定，上訴人之撤銷權已消滅而不得行使之。況上訴人自承其負責兩造合
　　夥關係之記帳，系爭協議書計算之基礎係由上訴人所提出，則系爭協議書縱有誤
　　算，亦屬於上訴人自己之過失所致，依民法第八十八條第一項但書規定，上訴人
　　亦不得主張撤銷。從而，上訴人主張系爭協議書就「華中橋案」之結算有錯誤，
　　經其撤銷後，被上訴人丙○○多得款三十一萬三千三百六十八元、被上訴人乙○
　　○多得款十一萬三千九百五十二元為不當得利，應予返還等語，並非可採。
四、上訴人又主張「華中橋案」分配予上訴人之Ｃ棟一樓房屋（面積三二．九七坪）
    ，原約定每坪作價二十四萬元，詎被上訴人丙○○無故將之改以每坪二十七萬元
    折計其總價，並自上訴人應分得之現金盈餘中扣除，上訴人因此少分得現金四十
    二萬六千元，而被上訴人丙○○則因此多分得四十二萬六千元，被上訴人丙○○
    自應返還此不當得利等語，惟被上訴人丙○○否認該部分償金之計算有錯誤之情
    事，並提出八十四年三月九日經全體合夥人簽名之分配表為證（見原審卷第一二
    六頁）。查該分配表中就之Ｃ棟一樓房屋係以單價二十七萬元計算總價，並經兩
    造等人簽名，此有分配表在卷可稽，上訴人並不否認該分配表之真正，證人即土
    地登記代理人呂芳宗亦證稱：兩造簽訂系爭協議書後才再寫分配表，其並於分配
    表上簽名見證等語（見本院卷第一一六頁），足證兩造就Ｃ棟一樓房屋係約定以
    每坪二十七萬元折計總價自上訴人應分得之現金盈餘中扣除，上訴人主張以每坪
    二十七萬元折計總價有錯誤云云，惟並未舉證證明。再參以每坪二十七萬元及每
    坪二十四萬元之差價為三萬元，以Ｃ棟一樓房屋面積三二．九七坪計算，二者之
    差價為九十八萬九千一百元，亦與上訴人所主張之四十二萬六千元不同，上訴人
    空言主張該分配表之計算有錯誤云云，並無足採，從而，上訴人主張被上訴人丙
    ○○應返還因此多分得之四十二萬六千元之不當得利，於法無據。
五、上訴人又主張依系爭協議書約定，被上訴人丙○○就「連城案」部分尚應給付上
    訴人三十六萬四千三百七十五元；被上訴人乙○○就結算金額應給付上訴人三十
    六萬九千零二十四元等語，亦為被上訴人等所否認，並辯稱兩造於簽訂系爭協議
    書後之八十四年三月九日另訂分配表，被上訴人應分得之現金盈餘扣抵系爭協議
    書應付之金額，尚有剩餘，故系爭協議書已履行完畢等語。查系爭協議書末段「
    各人所得及付出明細」已載明「乙○○應付0000000元、丙○○應付五一
    ○○七元、曾義尚應得五六九七六元、劉德欽應得一五○七二六元、甲○○應得
    八五四三五三元」，顯見該明細已就前四段之(1)「華中橋案」、(2)「連城路案〈
    阿誠（即林進）一百五十萬由乙○○付出〉」、(3)「連城案阿誠（即林進）積欠
    部分由丙○○預付」、(4)「連城案部分金一百五十萬元由乙○○付出」四大部分
    之計算作結算，自應以系爭協議書之明細部分所載作為各合夥人之應得及應付金
    額。而全體合夥人於數日後又另簽訂分配表，依分配表差額欄所載，被上訴人丙
    ○○、乙○○尚應分得現金盈餘一百五十四萬一千三百元、二百一十八萬七千一
    百元，均較系爭協議書所載被上訴人丙○○、乙○○應付出之五萬一千零七元、
    一百零萬一千零四十八元為高，兩者相扣抵後，被上訴人丙○○、乙○○應可再
    分得現金盈餘，而分配表中其他之合夥人劉德欽、曾義尚之差額欄均為負數，經
    與系爭協議書所載之應得金額扣抵後，劉德欽、曾義尚應分別再補足之數目即為
    兩造應分得現金盈餘之總和（計算式詳見原審卷第一七六頁），再參以該分配表
    係於系爭協議書簽訂後，經兩造及其他合夥人意思表示一致所簽訂，兩造自應受
    其拘束，則被上訴人等辯稱以分配表所載應分得之現金盈餘扣抵系爭協議書所載
    應付之金額，以履行系爭協議書之給付義務等語，應為可採，而兩者經扣抵後既
    尚有剩餘，被上訴人等即無再依系爭協議書給付上訴人之義務，故上訴人主張依
    系爭協議書約定，被上訴人丙○○應給付上訴人三十六萬四千三百七十五元；被
    上訴人乙○○應給付上訴人三十六萬九千零二十四元等語，為無理由。
六、綜上所述，上訴人主張撤銷系爭協議書之意思表示，而基於不當得利之法律關係
    ，請求被上訴人丙○○返還訴外人林琴記違約案款三十一萬三千三百六十八元、
    「華中橋建築案」Ｃ棟一樓部分之四十二萬六千元，暨請求被上訴人乙○○返還
    訴外人林琴記違約案件款一萬三千九百五十二元部分，非有理由。另上訴人對被
    上訴人丙○○請求履行系爭協議書之「中和連城路案」徵收補償款三十六萬九千
    零二十四元，亦無理由，均應予駁回。原審為上訴人敗訴之判決，及駁回其假執
    行之聲請，並無不合。上訴意旨指摘原判決不當，求予廢棄改判，為無理由，應
    予駁回。
七、據上論結，本件上訴為無理由，爰判決如主文。
中　　　華　　　民　　　國　　九十一　　年　　 十二 　　月　　　四　　　日
　　　　　　　　　　　　　　　　民事第三庭
                          　　　　審判長法  官　張  宗  權
                          　　　　　　　法  官　陳  永  昌
                          　　　　　　　法  官　蕭  艿  菁
右正本係照原本作成。
如不服本判決，應於收受送達後二十日內向本院提出上訴書狀，其未表明上訴理由者
，應於提出上訴後二十日內向本院補提理由書狀（均須按他造當事人之人數附繕本）
上訴時應提出委任律師或具有律師資格之人之委任狀；委任有律師資格者，另應附具
律師及格證書及釋明委任人與受任人有民事訴訟法第四百六十六條之一第一項但書或
第二項（詳附註）所定關係之釋明文書影本。
中　　　華　　　民　　　國　　九十一　　年　　 十二 　　月　　　五　　　日
　　　　　　　　　　　　　　　　　　　　書記官  尤  峰  惠
附註：
民事訴訟法第四百六十六條之一（第一項、第二項）：
對於第二審判決上訴，上訴人應委任律師為訴訟代理人。但上訴人或其法定代理人具
有律師資格者，不在此限。
上訴人之配偶、三親等內之血親、二親等內之姻親，或上訴人為法人、中央或地方機
關時，其所屬專任人員具有律師資格並經法院認為適當者，亦得為第三審訴訟代理人
。
